臺灣高等法院花蓮分院刑事判決　　　　　　　　　　　　九十一年度上訴字第九號
　　上　訴　人　臺灣臺東地方法院檢察署檢察官
　　被　　　告　乙○○
　　選任辯護人　吳漢成
右上訴人因被告貪污案件，不服臺灣臺東地方法院八十七年度訴字第二九三號中華民
國九十年十一月二十八日第一審判決（起訴案號：臺灣臺東地方法院檢察署八十七年
度偵字第八一五號），提起上訴，本院判決如左：
    主  文
上訴駁回。
    理  由
一、公訴意旨略以：乙○○係國立臺灣史前文化博物館籌備處（以下簡稱史博館籌備
    處）副研究員兼研究典藏組組長，為依據法令從事公務之人員，於民國（下同）
    八十四年七月至八十五年八月間負責主持行政院國家科學委員會（以下簡稱國科
    會）之「臺灣北部地區孢粉分析與古地理」，及經濟部之「臺北盆地地下地質古
    生物研究（I）孢粉化石研究」兩項計劃，因業務需要，僱用臨時人員甲○○、
    丙○○二員，其中甲○○之僱用期間自八十四年八月起至同年十二月止，丙○○
    之僱用期間自八十五年四月間起至同年七月止。詎乙○○明知應依上揭計劃核定
    之工資標準，按實際工作日發給甲○○、丙○○之工資，竟意圖為自己不法之利
    益，基於概括之犯意，於僱用甲○○期間，以甲○○名義製作僱工工資表，申報
    並請領薪資計十次，共新臺幣（下同）十一萬八千二百元；惟乙○○實際僅支付
    甲○○薪資五次計九萬元，而將差額二萬八千二百元故意抑留不發。乙○○又基
    於同一之概括犯意，於僱用丙○○期間，指示丙○○填報僱工工資表，持向史博
    館籌備處請領丙○○薪資計五次，共九萬七千元，惟乙○○實際僅支付丙○○薪
    資四次計八萬三千元，將其差額一萬四千元故意抑留不發；因認被告乙○○涉有
    貪污治罪條例第六條第一項第一款之罪嫌云云。
二、公訴人認被告乙○○涉有上開貪污罪嫌，無非以證人甲○○、丙○○、黎佩瑋、
    陳義一之證言，及卷附僱工工資表十紙、支出傳票四紙、付款憑單乙紙、被告所
    交付丙○○之支票二紙等件影本為論據。訊之被告乙○○固坦承曾僱用甲○○、
    丙○○於其所主持前開研究計畫中擔任臨時工職務，惟堅決否認有何抑留該二人
    薪資之犯行，並辯稱：甲○○、丙○○二人之薪資，均係其等自行向史博館籌備
    處領取國庫支票，其並未經手，自無從抑留其等薪資；且該二人均有向其預支薪
    資，丙○○部分已償還完畢，但不知為何仍稱其抑留薪資，又其交付丙○○支票
    二張紙係應主任陳義一之要求息事寧人；而甲○○部分，則係因甲○○稱伊多償
    還了三萬元，故於八十五年夏天巧遇時，將溢付之款項返還等語。
三、按犯罪事實應依證據認定之，無證據不得推定其犯罪事實；又不能證明被告犯罪
    者，應諭知被告無罪之判決，刑事訴訟法第一百五十四條、第三百零一條第一項
    分別定有明文。又按貪污治罪條例第六條第一項第一款規定之意圖得利，抑留不
    發職務上應發之財物罪，係以行為人職務上有發給財物之義務，而意圖牟取不法
    利益，故意不發給財物行為為其構成要件（最高法院四十一年台特非字第九號判
    例，五十六年度台上字第三一九三號判決參照）。經查：
（一）被告乙○○雖主持上開國科會補助及經濟部委辦之研究計畫，然計畫中關於雇
      用助理薪資之人事費用，係由國科會及經濟部直接撥給執行單位即史博館籌備
      處，由史博館籌備處以代收款方式處理，被告乙○○並未經手等情，業據證人
      即史博館籌備處主任陳義一於原審證稱：「國科會的錢發下來時，由史博館代
      收，史博館依規定製作傳票，再發給助理支票，向國庫支領」等語綦詳（見原
      審卷八十九年七月二十七日訊問筆錄）。核與國科會於八十九年三月十七日以
      臺會綜二字第００四八六四號函覆表示：「‧‧‧各機構於收到本會基金補助
      款項時，應專戶儲存於國庫或代理國庫，‧‧‧不得交由私人保管，所有研究
      計畫有關開支，均應簽發支票自該專戶中直接支付債權人。本件計畫主持人蕭
      先生如需動支專題研究計畫經費，需經史博館核准後方得動支。‧‧‧因此，
      計畫主持人（蕭先生）雇用助理之人數及雇用費用均須在本會核定人事費範圍
      內經史博館（執行機構）核准後雇用及支用，助理薪資亦須透過史博館（執行
      機構）核發。」；及經濟部中央地質調查所於九十年七月十三日以（九十）經
      地工字第九００００一六七七六號函覆表示：「本案研究計畫係與國立史前文
      化博物館籌備處簽約委辦，依據合約第七條規定，經費之動支均由該籌備處以
      代收款方式處理，另於合約附件計畫書之七亦列明，計畫執行期間如有人事異
      動，由執行單位依照原核定人事費項下所列級別逕行約用並支酬金」；暨史博
      館籌備處於八十九年七月二十七日以台（八九）史前館籌字第一三七八號函覆
      原審稱：「甲○○、羅惠君二人之薪資係依規定支給，均依法定程序辦理，有
      二人在原始憑證的領據上簽名蓋章，而原始憑證亦於該計畫結束後送回委託機
      關備查無誤」等情節相符。
（二）復訊之證人丙○○證稱：「月初預估要工作日數，月底再按實際上班日數填寫
      僱工工資表領錢，會計室依該表發給國庫支票‧‧‧，我當時是向被告應徵，
      但錢是向史博館領」等語（見原審卷八十九年一月二十日訊問筆錄）；及證人
      甲○○證稱：「我每月去師範學院，也就是史博館的行政單位，去蓋章領取單
      據，不知是否為支票」等語（見原審卷八十九年十月十八日訊問筆錄）。核與
      前開史博館籌備處覆函檢附之支出憑證簿（封面記載工作計畫項目名稱為「代
      收款」）含：甲○○、丙○○薪資支出傳票、由甲○○、丙○○簽名蓋章之國
      庫支票票頭等單據相符。足見證人甲○○、丙○○確係向史博館籌備處請領國
      庫支票，而完成領取薪資手續，並非由被告發給薪資甚為明確。
（三）綜上說明，被告職務上既無發給甲○○、丙○○薪資之義務，自無可能抑留胡
      、羅二人薪資不發之情形。被告所為尚與貪污治罪條例第六條第一項第一款之
      構成要件不符。此外，復查無其他積極證據，證明被告有何抑留職務上應發財
      物之犯行。原審因依上開之規定諭知被告無罪之判決；並敘明據證人甲○○於
      偵審中證稱：薪資表及僱工工資表均係其本人填寫等語（見台灣台東地方法院
      檢察署八十七年偵字第八一五號卷第八十頁，原審卷八十九年十月十八日訊問
      筆錄），是無證據證明被告有以甲○○名義製作僱工工資表之行為，應認被告
      不能成立偽造文書罪（此部分公訴人雖未引用偽造文書罪條文，惟於犯罪事實
      欄已明確記載偽造文書之事實，應視為業經起訴），經核洵無不合。檢察官上
      訴意旨仍認被告涉有貪污治罪條例第六條第一項第一款之犯行，核無理由，應
      予以駁回。
四、另檢察官上訴意旨稱：本件縱認證人工資之核發機關為史博館籌備處，惟被告因
    業務上需要而僱用臨時人員，事後復指示其僱用之人交回工資，再扣留部分款項
    ，圖謀差額之不法利益，亦係觸犯貪污治罪條例第六條第一項第四款或第五款之
    罪部分。因法院不得就未經起訴之犯罪審判，而諭知科刑之判決，得變更檢察官
    所引應適用之法條者，亦以所起訴之犯罪事實同一為限。本件檢察官起訴之事實
    係謂被告意圖得利，抑留不發職務上應發之財物；與此部分上訴意旨謂被告係犯
    圖利罪，並非同一事實，本院自不得變更起訴法條而予論罪。至被告有無圖利罪
    嫌，應另由檢察官依法處理，併予敘明。
據上論斷，應依刑事訴訟法第三百六十八條，判決如主文。
本案經檢察官翟光軍到庭執行職務。
中　　　華　　　民　　　國　　九十一　　年　　　五　　　月　　　八　　　日
                                    審判長法官  吳鴻章
                                          法官　黃永祥
                                          法官  林德盛
右正本證明與原本無異。
如不服本判決，應於送達後十日內，向本院提出上訴狀。其未敘述理由者，並應於提
出上訴狀後十日內向本院補提理由狀(須附繕本)。
                                        書記官　劉夢蕾
中　　　華　　　民　　　國　　九十一　　年　　　五　　　月　　　八　　　日
